臺灣臺北地方法院民事判決　　　　　　　93年度訴字第4866號
原　　　告　丙○○
　　　　　　　　　　　　五樓
訴訟代理人　張世興律師
複代理人　　林重宏律師
複代理人　　乙○○
　　　　　　　　　　　　三室
被　　　告　元富期貨股份有限公司
法定代理人　甲○○
訴訟代理人　吳尚昆律師
被　　　告　丁○○即戴啟雯）.
訴訟代理人　葉玟妤律師
上列當事人間請求損害賠償事件，本院於中華民國九十四年二月
二十二日言詞辯論終結，判決如下：
    主  文
原告之訴及假執行之聲請均駁回。
訴訟費用由原告負擔。
    事  實  及  理  由
一、原告起訴主張：被告戴啟雯為被告元富期貨股份有限公司（
    以下簡稱元富期貨）之員工，利用其與原告為社區大學同學
    之關係，製作誇大不實之投資計畫書，諉稱投資新台幣（下
    同）1,000,000元，一年可保證獲利201.2％，淨值高達二百
    餘萬元云云，原告受其矇騙，於91年6月26日至被告元富期
    貨開戶並先後於91年6月26日存入1,500,000元、91年12月5
    日存入1,000,000元，迄92年11月3日被告戴啟雯竟稱原告投
    資款項業遭其私自挪用償還他人債務，被告戴啟雯為安撫原
    告，出具二張本票表示至92年12月1日一定還款，然屆期並
    未兌現，經原告催討，被告元富期貨始於93年1 月間給付原
    告300,000元，其餘款項仍未清償。被告戴啟雯因故意過失
    不法侵害原告權利，且係故意以背於善良風俗之方法加損害
    於原告，又被告共同違反期貨交易法第63條、第65條第1項
    、第66條第1項、第67條、第68條第1項、第70條第1項、第
    71條、第73條、期貨商管理規則第6條第1項、第7條、第33
    條第1項、第3項、第39條第1項、第48條第1項、第51條第1
    項、第52條第1項、第55條、期貨商負責人及業務員管理規
    則第16條第1至3項等保護他人之法令，爰依民法第184條第1
    項前段、後段、第2項、第185條、第188條請求被告連帶賠
    償。被告所稱之和解書係原告受被告詐騙而簽訂，業經原告
    與被告戴啟雯合意解除，和解書第3條有關原告日後不得對
    被告元富期貨提出任何民刑訴訟、申訴、舉發之約定亦經刪
    除，且該條違反憲法第16條，當然無效，縱非無效亦不拘束
    法院。並聲明：（1）被告應連帶給付2,200,000元，及其中
    1,500,000元自91年6月26日起，其餘700,000元自91年12月5
    日起，均至清償日止，按年息5％計算之利息。（2）願供擔
    保請准宣告假執行。
二、被告戴啟雯則以：本件係單純債務不履行之糾紛，原告與被
    告戴啟雯簽訂之和解書中第3條中載明「雙方確認除首揭之
    糾紛事實及款項外，無其他任何糾紛。」原告依侵權行為主
    張即無保護必要。原告與被告戴啟雯之和解契約業已有效成
    立，其中第2條約定之第1期款項「93.1.16現金支付30萬元
    」部分，原告業已收受，縱他期未履行，原告亦僅得依和解
    契約主張，不得再依侵權行為主張。實則本件和解之要約和
    見證全係由原告一手主導，被告戴啟雯並無詐騙原告。依和
    解書末尾註記，和解係因未能依約而解除，而非遭到詐欺而
    解除。反而是被告受原告詐騙而解除本和解契約，被告在不
    明究裏之情形下簽署，與被告還款之原意不符，依民法第88
    條規定，被告得撤銷其93年3月9日錯誤之意思表示，故本件
    和解契約仍然存續。若原告堅持主張本件和解契約已經解除
    ，則原告應返還其已受領之300,000元。並聲明：（1）原告
    之訴駁回。（2）如受不利之判決，願供保請准宣告免假執
    行。
三、被告元富期貨則以：原告所主張之款項已與同案被告戴啟雯
    達成和解，原告提起本件訴訟，缺乏權利保護之必要。依和
    解書第1條、第3條，原告交付被告戴啟雯之款項為借款與投
    資款，原告不得以事後借款未還或投資失利即遽稱受詐騙。
    被告戴啟雯對原告應無侵權行為，被告元富期貨自亦無負擔
    連帶賠償責任之問題。原告係親自開戶，關於期貨投資之各
    項相關資訊，均在開戶文件中詳細並確實載明，原告教育程
    度為專科以上，並無不能理解或注意情形。至於原告所提出
    投資計畫書，並非被告公司所製作，況觀其內容，亦無任何
    誇大、偏頗或不實之資訊，更未與任何人約定「保證獲利」
    事項。況原告與戴啟雯所簽和解書第3條即載明「雙方確認
    除首揭之糾紛事實及款項外，無其他任何糾紛。乙方並確認
    甲乙雙方間之糾紛非甲方執行業務之行為，與元富期貨公司
    並無任何關係，乙方承諾日後不得就本糾紛對元富期貨公司
    提出任何民刑事訴訟或向任何機關提出申訴或舉發。」，即
    原告已確知本件糾紛與侵權行為無關，更與被告公司無關，
    原告之請求顯屬無據。並聲明：（1）原告之訴駁回。（2）
    如受不利之判決，願供保請准宣告免假執行。
四、兩造不爭執之事實：
（1）被告戴啟雯為被告元富期貨之員工。
（2）原告於91年6月26日至被告元富期貨開戶並於當日存入
     1,500,000元於原告之帳戶。嗣於91年12月5日存入
     1,000,000元於被告戴啟雯之帳戶。
（3）被告戴啟雯曾於92年11月4日出具面額分別為1,500,000元
     、1,000,000元之本票二紙交付原告，其中一紙記載到期日
     92年12月1日，另一紙未載到期日，惟屆92年12月1日提示
     均未兌現。
（4）原告與被告戴啟雯曾就本件糾紛於93年1月16日簽立如原證
     十所示（刪改前）和解書，其中第1期款300,000元原告業
     已收受，迄未返還，第2期以後之款項迄未給付。原證十和
     解書上之刪改及加註處均為原告與被告戴啟雯於93年3月9
     日所為。
五、本件應審酌者為：（1）原告得否依和解前之法律關係為請
    求？（2）若可，原告依侵權行為請求有無理由？茲分述如
    下：
（一）原告得否依和解前之法律關係（侵權行為）為請求？
        原告與被告戴啟雯曾於91年1月16日就本件糾紛簽訂和
    解書，已如前述，惟原告主張該和解契約係遭被告詐騙所簽
    ，且業已解除，被告戴啟雯則辯稱解除之表示係出於錯誤，
    爰撤銷此一錯誤之意思表示，被告並均辯稱原告不得就和解
    前之法律關係為主張。經查：
１、和解契約是否有效成立？
（1）原告主張該和解契約係遭被告詐騙所簽，無非以處理本件
     和解之律師即和解書所載之見證律師曾榮振律師係被告元
     富期貨之法律顧問，和解內容由曾律師與被告戴啟雯、被
     告元富期貨之人員商議研擬，原告按曾律師之只是簽名，
     並未閱讀，事後原告與友人蘇含笑巧遇曾律師，始得知曾
     律師為被告元富期貨之法律顧問等情為據，並聲請訊問證
     人蘇含笑及原告本人。惟查：原告聲請訊問原告本人及其
     友人蘇含笑，係欲證明曾榮振律師係被告元富期貨之法律
     顧問（原告94年2 月22日準備書（二）狀暨聲請調查證據
     狀第5頁、本院94年2 月22日言詞辯論筆錄），惟曾榮振律
     師縱為被告元富期貨之法律顧問，亦不得遽為推論其必然
     有原告所指稱詐騙原告之情事，況原告亦自承曾榮振律師
     先前曾為原告處理事務而與原告認識，原告得知款項遭被
     告戴啟雯挪用後，心急如焚，而與曾律師相約請教如何處
     理（原告94年2月22日準備書（二）狀暨聲請調查證據狀第
    2頁），足見原告亦與曾榮振律師認識且係原告主動委託曾
    律師處理本件和解，於此情況下，更難以曾榮振律師係被告
    元富期貨之法律顧問一節推認曾榮振律師於處理本件和解時
    必有偏袒被告而詐騙原告之情況，是以原告聲請訊問其本人
    及證人蘇含笑之待證事項，核與本件爭點無涉，自無訊問必
    要。
（2）原告雖陳稱和解內容均為曾榮振律師與被告研擬，原告僅
     按指示簽名並未閱讀云云，惟原告為41年生，專科程度，
     此有開戶申請書暨客戶徵信資料表在卷可稽，本件和解書
     僅寥寥四條，篇幅為一張A4尺寸，用語亦無特別艱澀難懂
     之處，依原告之年齡經驗及智識程度，對於和解書內容斷
     無不能理解之理，原告既於和解書上簽名，其表現於外之
     意思即為瞭解並同意和解書所載內容，原告既已表示同意
     和解書所載內容，縱和解書並非原告親自所擬，亦無從認
     為被告有何詐騙原告簽訂和解書之情事。至於原告辯稱伊
     未加閱讀即簽名其上云云，以系爭和解書內容簡短，且涉
     及原告權益之情況，原告不加閱讀即簽名，顯與常情有違
     ，已難採信，況原告所陳縱屬實在，亦僅其自願放棄閱讀
     之權利，原告是否放棄此一閱讀之權利，並非被告所得預
     見，更難認為被告得藉此而有詐騙原告之行為。
（3）至於和解書末尾93年3月9日加註內容係「93年3月9日甲乙
     雙方因甲方無法依第二項還款約定清償，雙方合意解除本
     和解書」，原告與被告戴啟雯均於本條處簽名用印，此有
     和解書在卷可稽，依此文義記載，雙方顯係因被告戴啟雯
     未能依約履行付款而合意解除，無從推論本件和解書簽訂
     之初係出於被告之詐騙。此外，原告並未提出其他證據證
     明被告有何詐騙原告之行為，其主張和解內容係出於被告
     詐騙云云，即屬無據。
（4）原告主張和解書第3條有關不追究被告元富期貨責任部分，
     違反憲法第16條之規定而屬無效云云，查憲法第16條固賦
     予人民訴訟權，但亦允人民於法律範圍內自由處分此一權
     利，並無強迫人民就任何糾紛均需以訴訟途徑解決之意，
     此由民事訴訟採當事人進行主義，起訴與否當事人得自行
     斟酌，起訴後民事訴訟法亦有原告得撤回其訴之規定，刑
     事訴訟於告訴乃論之罪告訴人亦得撤回其告訴等節，可知
     起訴之權利並非不得拋棄，當事人是否以此起訴之權利交
     換對造一定之給付承諾，原得由其斟酌程序及實體利益而
     為決定，此為原告於法律允許範圍內處分憲法所賦予訴訟
     權之自由，與憲法第16條之規定並無違背。若堅持原告不
     得拋棄其起訴之權利，僅迫使當事人於預見訴訟將耗用之
     成本與其實體利益不成比例之狀況下，仍須訴訟解決，不
     得以和解方式處理，於當事人利益之保護毫無實益。是以
     系爭和解書約定原告不追究被告元富期貨責任此一內容，
     並無違法無效之情事，原告此一抗辯要無可採。
（5）原告表現於外之意思表示即為同意和解書之內容，已如前
     述，是以原告與被告戴啟雯就和解之意思表示一致，和解
     契約即屬成立生效，原告縱自行決定放棄閱讀和解書內容
     之權利，亦不得執以作為不受其意思表示內容拘束之理由
     。
２、和解契約是否業經解除？
（1）和解亦屬民法所定契約類型之一，法律既別無和解契約不
     得解除之限制，雙方自得依合意解除之（最高法院20年上
     字第1807號判例意旨參照）。是以原告與被告戴啟雯得以
     合意解除系爭和解契約。
（2）被告戴啟雯主張其解除與被告還款之原意不符，依民法第
     88條規定，被告得撤銷其93年3月9日錯誤之意思表示，故
     本件和解契約仍然存續云云，然查，和解書末尾「93年3月
     9 日甲乙雙方因甲方無法依第二項還款約定清償，雙方合
     意解除本和解書」等字樣，業經被告戴啟雯簽名用印，此
     有和解書在卷可稽，此一表示文義甚為清晰，被告戴啟雯
     身為期貨公司營業員，衡情斷無不能理解之理，被告戴啟
     雯既已簽名用印，自應認為其確欲為此一內容之意思表示
     ，至於被告戴啟雯辯稱此與其還款原意不符云云，以此文
     義之簡明，已難認屬實，縱其屬實，亦僅被告戴啟雯內心
     之動機，並非民法第88條所稱之錯誤，被告戴啟雯依該條
     規定請求撤銷，難認有據。
（3）被告戴啟雯既已於和解書上表示合意解除，且其撤銷亦屬
     無據，則系爭和解契約業經解除，堪以認定。
３、原告得否依和解前之法律關係對被告為主張？
（1）系爭和解書既已經原告與被告戴啟雯合意解除，且解除之
     原因係因被告戴啟雯未能依約還款，於和解書上復無原告
     免除被告戴啟雯債務或不得再向被告戴啟雯請求還款之約
     定，衡諸常情，應認為雙方係合意回復和解前之法律關係
     。蓋雙方既未另行約定還款事宜，於被告戴啟雯未能依約
     還款之情況下，原告衡情尚無即不再對被告戴啟雯為請求
     之可能，和解契約既經解除，自應認為雙方之真意係回復
     和解前之法律關係，否則無益使被告戴啟雯於未履約之狀
     況下即獲得免除剩餘債務之利益，顯違常情，是以原告得
     本於和解前之法律關係對被告戴啟雯為請求。
（2）和解書第1條所確認之事實原為原告借予被告戴啟雯
     1,000,000元，基於對被告戴啟雯之誤信委由被告戴啟雯於
     被告元富期貨代為買賣期貨交易之損害而由被告戴啟雯同
     意負擔之金額1,500,000元，嗣經雙方同意修改為原告基於
     對被告戴啟雯之誤信委由被告戴啟雯於被告元富期貨代為
     買賣期貨交易之損害共計2,500,000元，此有和解書在卷可
     稽，此為原告與被告戴啟雯於93年3月9日合意修改之內容
     ，足見雙方均承認原告因委託被告戴啟雯從事期貨交易而
     交付之金額為2,500,000元，此係雙方於解除和解契約當日
     同時所為之修改，應認此係雙方最後之合意，且雙方並無
     一併解除此一確認之意。況和解書第3條仍保留「雙方確認
     除首揭之糾紛事實及款項外，無其他任何糾紛」字樣，被
     告戴啟雯既曾自承2,500,000元均為期貨買賣投資款，雙方
     並無其他糾紛，自無從認為其中1,000,000元係屬借款。
（3）至於被告元富期貨部分，和解書第3條原記載「乙方並確認
     甲乙雙方間之糾紛非甲方執行業務之行為，與元富期貨公
     司並無任何關係，乙方承諾日後不得就本糾紛對元富期貨
     提出任何民刑事訴訟或向任何機關提出申訴或舉發」，此
     段記載業經雙方於93年3月9日刪除，此有和解書在卷可稽
     。被告元富期貨雖辯稱此一事實確認不因和解撤銷而受影
     響，惟查，原告承諾不追究被告元富期貨責任部分，屬和
     解內容之一部，和解既經解除，此一承諾亦失其效力，是
     以被告元富期貨尚不得主張原告不得對其起訴。至於原告
     確認此一糾紛與被告元富公司無關部分，按當事人自認之
     範圍僅限於事實，不及於法律評價，雙方糾紛是否被告戴
     啟雯執行職務之行為屬法律評價，原非原告所得自認，從
     而，原告縱於訴訟外有此表示，法院亦不受其自認之拘束
     。
（4）綜上，原告得依和解前之法律關係對被告為主張。
六、原告依侵權行為請求有無理由？得請求之數額若干？
１、原告主張因被告之侵權行為受有損害，係以被告戴啟雯於92
    年11月3日告知原告，原告投資於被告元富期貨之2,500,000
    元業遭其私自挪用，用於還他人債務，被告戴啟雯為安撫原
    告出具二張本票交付原告，然亦未如期還款，經催討始於93
    年1月給付300,000元，其餘迄未返還等情（原告起訴狀第3
    頁、第4頁），是以原告係主張其款項之損失係遭被告戴啟
    雯私自挪用，並非主張係投資虧損甚明。
２、按依侵權行為請求損害賠償，須以被告之行為與原告之損害
    間有相當因果關係，始足當之。惟查，原告所提出，原告與
    被告戴啟雯於93年3月9日修正之和解書，係記載原告基於對
    被告戴啟雯之誤信委由被告戴啟雯於被告元富期貨代為買賣
    期貨交易之損害共計2,500,000 元，此有和解書在卷可稽，
    此為原告自陳其於發現被告詐騙之情事後，被告戴啟雯自知
    理虧，雙方當場修改之內容（原告94年2月22日準備書（二
    ）狀暨聲請調查證據狀第4頁），足見其內容係經原告謹慎
    確認無誤之內容，然其中並無一語提及被告戴啟雯有私自挪
    用原告款項之情況，被告既均否認有何侵權行為之情事，原
    告復未另行舉證證明其款項2,500,000元係遭被告戴啟雯挪
    用，自無從認為被告戴啟雯有何私自挪用原告款項之行為。
３、原告既未能證明被告戴啟雯有何私自挪用原告款項之行為，
    其依民法第184條第1項前段、後段請求被告戴啟雯返還剩餘
    投資款2,200,000元，即屬無據。至於被告戴啟雯提供投資
    計畫書有無不實，與原告所稱之損害（款項遭被告戴啟雯私
    自挪用）間顯無相當因果關係，易言之，縱投資計畫書有所
    不實，亦不致導致原告所稱款項遭挪用之損害，自無審酌之
    必要。被告戴啟雯既無民法第184條第1項前段、後段之侵權
    行為，被告元富期貨自無併依民法第188條第1項前段連帶負
    責之必要，併此敘明。
４、至於原告主張被告共同違反相關期貨法規，應依民法第185
    條連帶賠償部分，查原告主張之損害係投資款項遭被告戴啟
    雯私自挪用，已如前述，然原告主張被告所違反之保護他人
    法令（即期貨交易法第63條、第65條第1項、第66條第1項、
    第67條、第68條第1項、第70條第1項、第71條、第73條、期
    貨商管理規則第6條第1項、第7條、第33 條第1項、第3項、
    第39條第1項、第48條第1項、第51條第1項、第52條第1項、
    第55條、期貨商負責人及業務員管理規則第16條第1至3項等
    期貨法規）均係為控管一般期貨投資風險，並非為防止營業
    員私自挪用客戶款項，是以被告是否切實遵守前開法規，核
    與本件原告所受損害無涉，揆諸前開說明，原告依民法第
    185條請求被告連帶賠償2,200,000元，亦屬無據。
七、因本案事證已臻明確，兩造其餘主張陳述及所提之證據，均
    毋庸再予審酌，附此敘明。
八、原告受敗訴判決，其假執行之聲請即失所依據，應併予駁回
    。
九、據上論結：原告之訴為無理由，並依民事訴訟法第78條，判
    決如主文。
中　　華　　民　　國　　94　　年　　3 　　月　　8 　　日
                      民事第六庭    法　官　陳怡雯
以上正本係照原本作成
如對本判決上訴，須於判決送達後20日內向本院提出上訴狀
中　　華　　民　　國　　94　　年　　3 　　月　　8 　　日
                        　　　　　　書記官　謝梅琴
